【裁判字號】    95,上重訴,168
【裁判日期】    950921
【裁判案由】    殺人
【裁判全文】
臺灣高等法院花蓮分院刑事判決       95年度上重訴字第168號
上  訴  人  臺灣臺東地方法院檢察署檢察官
上  訴  人
即  被  告  丙○○
指定辯護人  陳正忠律師
上列上訴人因殺人案件，不服臺灣臺東地方法院94年度重訴字第
4號中華民國95年5月30日第一審判決（起訴案號：臺灣臺東地方
法院檢察署94年度偵字第1558號），提起上訴，本院判決如下：
    主  文
上訴駁回
    事  實
一、丙○○於民國 (下同)83、84年間起，即患有精神分裂病，
    多年均未接受正式治療，其家人並於84年間將之帶回臺東縣
    東河鄉興昌村7鄰興昌32號住處，因其行為舉止及精神狀態
    異於常人，故多年來均獨自於上開住處之山上活動，直至約
    91 、92年間方返回上開住處居住，其間即因精神疾病關係
    ，懷疑鄰居潘武雄、潘高秀琴夫妻對其有不法行為，致偶有
    竊取物品或丟擲石塊等糾紛。
二、丙○○於94年7月17日15時許，因受精神分裂異常之被害妄
    想、幻聽及宗教妄想內容所影響，精神狀態已呈耗弱程度，
    因懷疑潘武雄欲搶其「神令」、向警察檢舉其恐嚇及對其家
    人不利，即前往臺東縣東河鄉興昌村7鄰興昌31號前與潘武
    雄理論，潘武雄因其平日精神狀況有異，故對丙○○之無故
    取鬧並不予理會，丙○○竟基於殺人之概括犯意，先持其所
    有放置在住處旁水池邊之鋤頭木柄1支，朝坐於屋前毫無防
    備之潘武雄頭部重擊3下，潘武雄隨即呈昏迷狀態，潘高秀
    琴見狀欲逃離現場，丙○○即在後追趕，至同村興昌36號前
    追上潘高秀琴後，再持上開木柄重擊潘高秀琴之頭部3下，
    潘高秀琴因而倒地，丙○○隨即將上開木柄丟棄於路旁，返
    回後見潘武雄尚未死亡，復持其住處對面撿得不詳人士所有
    之另1支較長木棍後，接續上開殺人犯意，朝已昏迷之潘武
    雄頭部再重擊3下，致潘武雄、潘高秀琴均因顱骨破裂、顱
    內出血而當場死亡。嗣因鄰居李黃妙琴駕駛自小貨車經過，
    發現有異並報警後，員警趕抵現場而發現上情，並在丙○○
    住處前逮捕丙○○，及扣得上開木棍共2支。
三、案經臺東縣警察局成功分局報請臺灣臺東地方法院檢察署檢
    察官偵查起訴。
    理  由
一、認定犯罪事實所憑之證據及理由：
（一）被告丙○○於警詢、偵訊、原審及本院審理時，均坦承前
      揭連續殺人之犯行。
（二）證人李黃妙琴於警詢、偵訊及原審之證詞，足以證明上開
      時地僅被告在被害人2人住處前，且被害人2人當時已遇害
      。
（三）證人即現場處理員警彭以森、接受報案員警呂宗敏於原審
      審理時之證詞，足以證明本件事發之前，及經報案後到場
      處理情形，及被告坦承殺人之犯行等事實。
（四）刑案現場測繪圖1紙、現場照片45張、臺灣臺東地方法院
      檢察署履勘筆錄1紙等，均足以證明本件事發地點，及被
      告殺害被害人2人之結果，並被告殺害被害人潘武雄時，
      被害人係坐於屋前椅子上，且依現場所示，並無反抗之痕
      跡。
（五）臺灣臺東地方法院檢察署相驗筆錄1紙、相驗屍體證明書2
      紙、驗斷書2份、相驗照片24張及內政部警政署刑事警察
      局鑑驗書，足以證明被害人2人遭被告以木棍毆死之結果
      。
（六）臺東縣警察局成功分局都蘭派出所受理各類案件紀錄表影
      本及員警工作紀錄簿影本各1紙及扣案之木棍1支、鋤頭木
      柄1支，均足以證明本件被告犯行。
（七）馬偕紀念醫院臺東精神鑑定報告書1紙，足以證明被告係
      妄想型及分裂型人格障礙之人，案發時行為屬精神分裂異
      常之精神耗弱狀態。
（八）綜上所述，被告自白其連續殺人之犯行，核與事實相符，
      且被告於行為時之精神狀態係屬耗弱之程度，應堪採信，
      本件事證明確，被告犯行足堪認定。
二、被告辯解、上訴理由及本院之判斷：
（一）被告辯稱係因被害人對其有不法行為，伊方殺人等語。
（二）檢察官上訴理由：
  １、被告精神狀態應傳訊其鄰居證明，不能單憑被告事後之反
      應為斷。
  ２、被告殺害2人，且未曾向被害人家屬道歉及和解，原審僅
      量處無期徒刑，顯然過輕。
（三）本件爭點：被告是否有精神疾病，其行為時是否已達心神
      喪失或精神耗弱之情形。
（四）經查：
  １、被告辯稱被害人有不法行為部分，諸如盜取「神令」等，
      均無法明確舉出被害人潘武雄及潘高秀琴夫妻有何不法行
      為，其所辯顯僅係其精神狀態異常之反應，係屬不實。至
      其請求傳訊證人證明有所謂「神令」及「父王」之事，與
      其犯罪事實並無關係，無予傳訊之必要，附予敘明。
  ２、被告行為時之精神狀態係屬精神耗弱之情形，此得自下列
      證據認定之：
    (1)原審函請馬偕紀念醫院台東分院鑑定被告行為時之精神狀
      態，經該醫院綜合對被告為精神檢查、智力測驗及心理測
      驗等資料，認被告為妄想型及分裂型人格障疑，案發行為
      屬精神異常狀態，被告有精神分裂病多年未接受正式治療
      ，案發時受精神分裂異常之被害妄想、幻聽及宗教妄想內
      容影響，精神狀態已呈精神耗弱狀態，有該院95年3月29
      日馬院東醫乙字第095000088 4號函所附之精神鑑定報告
      書在卷可憑 (見原審卷第82、83頁)。本件醫療專業人員
      就被告行為及精神研判結果，認有精神疾病，行為時屬精
      神耗弱狀態，當堪採信。
    (2)再參以證人即被告二姐林張雪嬌於原審證述：10幾年前曾
      帶被告至屏東市○○路私立養安醫院去看過精神科，其當
      時言語有異，故帶被告至養安精神科治療等語，及證人即
      被告二嫂陳燕於原審亦證述：被告於另案（94年度成簡
      字第23號被告丙○○竊盜乙案偵查筆錄）偵查中確有提到
      「父王」、「神令」等事均相符，並經原審依職權調閱該
      日之偵訊筆錄，確有記載被告於當日偵訊時曾不知所云，
      胡說八道等情相吻合。
    (3)再參以被害人潘武雄曾於94年3月30日20時許報案，經警
      前往處理，係潘武雄與鄰居即被告發生口角糾紛，而遭被
      告拿石頭投擲屋頂，潘武雄恐遭到危害而報警處理等情，
      有臺東縣警察局成功分局都蘭派出所受理各類案件紀錄表
      影本及員警工作紀錄簿影本各1紙在卷可考。此並與證人
      甲○○ (被告及被害人之鄰居)於本院證述內容相符，證
      人甲○○於本院交互詰問中證稱：被告之前是在山上生活
      ，搬下山約1、2年，才成為鄰居，其住處係在被害人隔壁
      ，平日大家看到被告都很害怕，其頭髮長，且行走方式與
      常人不同，於94年7月17日本件殺人事故發生前，被告曾
      向被害人住處丟擲石頭，伊曾到場幫忙勸被告，被告當時
      承認有丟石頭之行為，本件事故發生時伊未在場，被告平
      日舉止異於常人，但頭腦應仍清楚，因其知否認犯罪等語
      。足證被告平日言行舉止確有異於常人之情形，當非於
      本件事故發生後方表現出其精神疾病之特徵。且依證人甲
      ○○之證述，亦核與上開鑑定報告對被告精神狀況之判斷
      僅為精神耗弱之結果，大致相符。
    (4)經本院向位於屏東市之養安神經精神科診所函查被告於10
      多年前之醫紀錄，經該診所函覆病歷僅保存7年，故未有
      被告之就醫紀錄，有該診所95年7月10日屏養醫字第003號
      函附卷可參，致未有該項確切之就醫紀錄，惟自上開被告
      家人、鄰居之供述及被害人之報案紀錄，並被告於另案中
      之態度，均足以認定被告於平日即有精神疾病，其病徵並
      非於本件事故發生後始行顯現，當無被害人家屬所懷疑之
      裝病情形。
    (5)參以上開鑑定結果，及被告於犯罪後行為反應，其於遇到
      鄰居即證人李黃妙琴詢問時，仍得以應對，甚或本件事故
      發生後，於警訊、偵查中就其犯案情節詳細且無錯誤的描
      述過程，足以認定其行為雖受精神疾病影響，然對外界事
      物仍有知覺理會及辨識行為違法之能力，並非毫無所知，
      或毫無控制能力及違法意識，僅係其知覺理會或違法意識
      較常人為低，故被告於行為時應係處於精神耗弱狀態堪以
      認定。
  ３、依鑑定結果，證人證述內容及被告另案中之態度，並本件
      案發後之行止，認被告行為時係處於精神耗弱狀態，堪以
      認定。
三、論罪科刑：
（一）被告所為，係犯刑法第271條第1項之殺人罪。被告殺害潘
      武雄之2次行為，係同時同地密切接近實施，理論上各個
      行為雖有先後之分，但各行為之獨立性極為薄弱，在刑法
      評價上，各個行為應認係接續進行，合為包括之一行為予
      以評價，僅成立1次殺人既遂罪。
（二）連續犯：被告先後殺害潘武雄、潘高秀琴之行為，時間緊
      接，所犯又係構成要件相同之罪，顯係基於概括犯意所為
      ，應依連續犯之規定論以一罪，且除法定刑中死刑、無期
      徒刑部分依法不得加重外，餘就有期徒刑部分依法加重之
      。
（三）行為後法律有變更之比較適用─
  １、按行為後法律有變更者，適用行為時之法律，但行為後之
      法律有利於行為人時，適用最有利於行為人之法律，94年
      2月2日修正公布，自95年7月1日施行之刑法第2條第1項定
      有明文。
  ２、被告行為後，刑法第56條連續犯之規定，業於94年2月2日
      修正公布刪除，並於95年7月1日施行，則被告之犯行，因
      行為後新法業已刪除連續犯之規定，此刪除雖非犯罪構成
      要件之變更，但顯已影響行為人刑罰之法律效果，自屬法
      律有變更，依新法第2條第1項規定，比較新、舊法結果，
      仍應適用較有利於被告之行為時法律即舊法論以連續犯，
      原審就此部分論以被告連續犯行，並無違誤。
  ３、再按拘束人身自由之保安處分，有罪刑法定原則及法律不
      溯及既往原則之適用，其因法律變更而發生新舊法律之規
      定不同者，應依刑法第1條、第2條第1項規定，定其應適
      用之法律。本件被告行為後，刑法第87條監護處分之規定
      ，業於94年2月2日修正公布，並於95年7月1日施行，舊法
      為第87條第1項「因心神喪失而不罰者，得令入相當處所
      ，施以監護。」、第2項「因精神耗弱或瘖啞而減輕其刑
      者，得於刑之執行完畢或赦免後，令入相當處所，施以監
      護。」、第3項「前二項處分期間為三年以下。」，新法
      則為，第87條第1項「因第19條第1項之原因而不罰者，其
      情狀足認有再犯或有危害公共安全之虞時，令入相當處所
      ，施以監護。」、第2項「有第19條第2項及第20條之原因
      ，其情狀足認有再犯或有危害公共安全之虞時，於刑之執
      行完畢或赦免後，令入相當處所，施以監護。但必要時，
      得於刑之執行前為之。」、第3項「前二項之期間為5年以
      下。但執行中認無繼續執行之必要者，法院得免其處分之
      執行。」，比較新舊法，就精神耗弱之情形，舊法僅於刑
      之執行完畢或赦免「後」「得」令入相當處所施以監護，
      新法則就其情狀足認有再犯或危害公共安全之虞時，均應
      令入相當處所施以監護，僅其但書定必要時於刑之執行「
      前」為之，且舊法監護期間為3年以下，新法雖定執行中
      認無執行必要時得免其處分之執行，惟其最長為5年以下
      ，綜合比較結果，精神耗弱之人有再犯之虞或危害公共安
      全時，依舊法可能不需送監護，送監護期間亦不超過3年
      ，新法則均需送監護，僅可於刑前送監護，惟期間最長可
      於5年以下，比較而言，新刑法顯於行為人不利，比較新
      舊法結果，仍以舊法有利於行為人，故本件應適用修正前
      刑法第87條第2項之規定。
（四）原審以被告經函請馬偕紀念醫院台東分院鑑定其行為時之
      精神狀態結果，認被告案發時受精神分裂異常之被害妄想
      、幻聽及宗教妄想內容影響，精神狀態已呈精神耗弱狀態
      等情，而依刑法第19條第2項規定減輕其刑。上開加重、
      減輕之事由，依法應先加重後減輕之。爰審酌被告因長年
      患有精神分裂病，多年來未接正式治療，與鄰居相處不睦
      ，竟痛下毒手，而由被害人2人之傷勢觀之，均因顱骨破
      裂、顱內出血而當場死亡，可見被告下手之猛，殺意之堅
      ，手段甚為殘暴兇狠，造成被害人家庭無可挽回之悲劇，
      及被告於偵查、審理時雖坦認犯行，惟未與被害人和解，
      賠償損害及公訴人之求刑等一切情狀，量處無期徒刑，並
      依刑法第37條第1項之規定宣告褫奪公權終身，及將被告
      所有之扣案鋤頭木柄1支，宣告沒收，另1支較長木棍則為
      被告從其住處對面撿得，並非被告所有，不予宣告沒收。
      被告因精神耗弱而減輕其刑，雖經判處無期徒刑，然其尚
      有因假釋出監期滿而視為執行完畢之可能，及考量行為人
      所為行為之嚴重性、行為人所表現之危險性，及對於行為
      人未來行為之期待性等，認為衡平社會公益之維護及被告
      私益之侵害，治療被告使之不再危害社會，有對其施以監
      護保安處分之必要，復斟酌被告罹患精神分裂症至少已10
      年，迄今均未接受正式治療，因依舊刑法第87條第2項、
      第3項之規定，併予宣告被告於刑之執行完畢或赦免後，
      再令入相當處所施以監護3年，其認事用法及量刑均無不
      當之處，且就被告是否施以監護之保安處分論述詳盡，雖
      依被告之現狀，先執行監護處分之治療對其自身利益，甚
      或執行完畢後社區之安全等可能之助益較大，惟其既仍需
      執行無期徒刑，以精神疾病係慢性且需長期治療之疾病，
      並衡量法律適用之妥適性及監所之教化功能，仍認原審之
      量刑並無違誤。上訴人指摘原判決不當，求予撤銷改判，
      為無理由，應予駁回。
（五）至行為後法律有變更者，依修正前刑法第2條第1項之規定
      ，以適用裁判時法為原則，如行為時法有利於行為人，則
      例外適用行為時法；依修正後刑法第2條第1項規定，以適
      用行為時法為原則，惟如裁判時法有利於行為人，則例外
      的適用裁判時法。以往實務見解，認原判決未及比較適用
      新舊法時，上訴後，雖比較結果以舊法有利於行為人，而
      原判決別無其他撤銷事由，仍應由本院以此為由撤銷改判
      。惟本件經比較後係以適用行為時法為原則，因此原判決
      雖未及比較適用，然上訴本院後，經比較新舊法，行為後
      之法律並非較有利於行為人，仍應適用行為時法，則原判
      決適用行為時法即無不當，自不構成撤銷之事由，附此敘
      明。
據上論斷，應依刑事訴訟法第368條，判決如主文。
本案經檢察官乙○○到庭執行職務。
中    華    民    國    95    年    9     月    21    日
                        審判長法  官  何方興
                              法  官  林德盛
                              法  官  王紋瑩
以上正本證明與原本無異。
如不服本判決，應於判決送達後10日內向本院提出上訴狀。其未
述理由者，並應於提出上訴狀後10日內向本院補提理由狀 (須
附繕本)。
                              書記官  吳家瑩
中    華    民    國    95    年    9     月    27    日
附錄    本判決論罪科刑法條：
刑法第271條第1項：
殺人者，處死刑、無期徒刑或10年以上有期徒刑。


司法院資訊處製作；財團法人民間司法改革基金會備份。
